【裁判字號】    91,勞上,62
【裁判日期】    920603
【裁判案由】    給付薪資
【裁判全文】
臺灣高等法院民事判決                              九十一年度勞上字第六二號
    上  訴  人  辛○○
                甲○○
                戊○○
                丁○○
                癸○○
                壬○○
                己○○
                乙○○
                子○○
                庚○○
    兼  共  同
    訴訟代理人  丙○○
    被 上訴 人  東怡營造工程股份有限公司
    法定代理人  楊濟民
    訴訟代理人  劉立恩律師
    複 代理 人  曾增銘律師
                陳杏怡律師
右當事人間請求給付薪資事件，上訴人對於中華民國九十一年九月二十七日台灣台北
地方法院九十一年勞訴字第三五號第一審判決提起上訴，本院判決如左：
    主      文
原判決關於駁回上訴人後開第二項之訴部分，暨訴訟費用
廢棄。
右廢棄部分，被上訴人應各給付上訴人如附表所示之金額及自民國九十一年一月十八
日起均至清償日止，按年息百分之五計算之利息。
其餘上訴駁回。
第一審（除確定部分外）及第二審訴訟費用由上訴人各依附表「負擔訴訟費用比例」
所示之比例負擔，餘由被上訴人負擔。
    事      實
甲、上訴人方面：
一、聲明：
（一）原判決廢棄。
（二）被上訴人應給付上訴人各如附件所示之金額，及各自民國八十七年三月一日起
      至清償日止，按年息百分之五計算之利息。
二、陳述：除與原判決記載相同者，茲予引用外，補稱略以：
（一）被上訴人訴訟代理人在九十一年七月二日於原審辯論庭承認「八十六年九月底
      前是有欠員工薪資」，則至少被上訴人尚欠員工薪資一個月。
（二）被上訴人向財政部台北市松山稽徵所呈報之八十六年度所得稅函，經松山稽徵
      所編為松山稽字第三七五號收文內說明三「本公司員工薪資發放不正常，員工
      時常數月未領薪。至今員工尚欠在職與離職員工共兩百人次之薪資」及說明四
      「誠懇期望貴局為四百六十八位不願違法的在職與離職員工著想」，而被上訴
      人亦因此之逃漏稅被判定有罪確定。
（三）依被上訴人向稽徵機關所呈報之被上訴人員工各類所得資料申報書，業已明顯
      註明係八十六年一月一日至十二月三十一日，而非至八十六年八月，由此亦足
      以證明至八十六年十二月被上訴人尚在營業，則其積欠上訴人之薪資尚有四個
      月。
（四）被上訴人於八十六年十一月十日發佈沈秋華為被上訴人營造及其相關企業之總
      經理，而由沈秋華小姐於八十七年三月九日以被上訴人（八七）財字第○三○
      ○九號函及被上訴人內部用印申請單皆可證知，八十七年三月尚有僱用員工營
      業。
（五）被上訴人因欠繳辦公場所之大樓管理費，致被該大樓管理委員會以通商金融字
      第○○五號函通知「若未能於文到三日內繳清，將關閉辦場所之出入門」，由
      此亦足以證明被上訴人在八十七年三月尚在營業。
（六）關廠歇業後並不代表該公司即無法律行為，被上訴人係八十八年初向法院提請
      清算，八十八年四月遭經濟部註銷公司執照，在此之前，仍有許多後續作業，
      且依八十七年六月一日台北市政府勞工局談話紀錄，被上訴人法定代理人楊濟
      民被詢問時，亦已承認於八十七年六月一日時尚欠員工薪資及資遣費。
（七）又倘如被上訴人所辯「公司歇業後，員工因不滿而進行抗爭，進而自行接管公
      司，取走公司大小章」，則被上訴人嗣後又如何發給財政部台北市國稅局松山
      稽徵所之函，及被上訴人之各類所得資料申報書，被上訴人所辯不足採；且由
      同上開台北市政府勞工局談話紀錄，大樓管理委員會總幹事連明福亦陳述被上
      訴人於八十七年三月一日封鎖安全門後，員工無法進入辦公，已無辦公事實等
      語，足證被上訴人於該日前尚與上訴人共同在被上訴人營造工程股份有限公司
      之辦公室辦公。
（八）被上訴人八十六年六月即資遣部分員工，且未付資遣費，上訴人為顧全其他已
      被資遣員工生計，始與被上訴人達成八十六年九月三十日為歇業日之協議，惟
      依勞動基準法第九條之規定，定期勞動契約屆滿後，勞工繼續工作而雇主不即
      表示反對意思者，視為不定期契約，上訴人自得請求被上訴人給付薪資。
三、證據：除援用原審之立證方法外，補提被上訴人八十七年二月十一日八七總字○
    ○○一號函、被上訴人各類所得資料申報書、八十六年十一月十日發佈沈秋華為
    被上訴人營造及其相關企業之總經理之通告、被上訴人八十七年三月九日被上訴
    人（八七）財字第○三○○九號函、用印申請單、管理委員會通商金融字第○○
    五號函、被上訴人轉投資之資料、八十七年六月一日台北市政府勞工局談話紀錄
    為證，並聲請向中央健保局函詢上訴人八十六年九月至八十七年二月是否以被上
    訴人員工投保。
乙、被上訴人方面：
一、聲明：駁回上訴。
二、陳述：除與原判決記載相同者，茲予引用外，補稱略以：
（一）兩造既已達成和解，同意被上訴人歇業日為八十六年九月三十日，並以此為給
      準請領資遣費，即被上訴人得請求資遣費，係以雙方合意承認勞動契約終止為
      前提，方有請求資遣費之問題，故兩造之勞動契約已於八十六年九月三十日終
      止。
（二）兩造間並無另訂新勞動契約，上訴人之請求自無理由：
  １、上訴人所提出之(1)財政部台北市國稅局松山稽徵所八十七年二月十八日松山稽
      字第三七五號收文之被上訴人函，被上訴人僅單純陳明其無力繳交所得稅；(2)
      被上訴人各類所得資料申報書，僅為報稅之必備資料，不論營業期間至何時，
      均以該年度全年期間為申報；(3)又因被上訴人歇業後，仍有許多善後問題代處
      理，乃任命沈秋華為總經理，作為對外聯絡之唯一窗口；(4)被上訴人（八七）
      財字第○三○○九號函欠缺公司大小章，仍有待上訴人證明其為真正，且該函
      僅為處理債權債務之必要過程，於八十七年三月十一日發出，與本案無關；(5)
      被上訴人用印申請單，被上訴人否認其真正，且該申請單為八十七年三月九日
      ，亦與本案無關；(6)通商金融字第○○五號函有關管理費及分攤款的繳交，與
      被上訴人是否繼續僱用員工，並無相關。(7)在職證明不能證明係被上訴人所開
      立。
  ２、上訴人所提出證據，並無法證明被上訴人公司有營業之事實，亦無法說明留在
      公司處理善後事宜者即為上訴人，上訴人既無法證明其與被上訴人間另訂新僱
      傭契約，則其請求顯然於法無據。
三、證據：援用原審之立證方法。
    理      由
一、上訴人起訴主張：上訴人均為被上訴人公司之員工，被上訴人自八十六年九月起
    積欠上訴人薪資，雖經台北市政府勞工局調解，被上訴人迄今仍未給付，亦不願
    意開立欠薪證明，致上訴人無法向勞工保險局墊償基金申請給付，爰依勞動契約
    關係，請求被上訴人各給付上訴人自八十六年九月至八十七年二月間之薪資
    如附件所示）及自最後欠薪日即八十七年三月一日起至清償日止之法定遲延利息
    等語。
二、被上訴人則以：兩造前於台灣台北地方法院八十九年度重勞訴字第七號給付退休
    金事件中已達成和解，同意被上訴人歇業日為八十六年九月三十日，並經台北市
    政府勞工局認定該日歇業在案，則兩造間之勞動契約已於該日終止，其未再訂立
    新勞動契約。又上訴人提出之在職證明，被上訴人否認其真正；至於上訴人所提
    之財政部台北市國稅局松山稽徵所八十七年二月十八日松山稽字第三七五號收文
    之被上訴人函、被上訴人各類所得資料申報書、被上訴人公司
    三○○九號函、用印申請單及管委會通商金融字第○○五號函等證據，均無法證
    明被上訴人公司於八十六年九月三十日後仍有營業之事實，亦無法說明留在公司
    處理善後事宜者即為上訴人。而因被上訴人歇業後，仍有許多善後問題待處理，
    乃任命沈秋華為總經理，作為對外聯絡之唯一窗口，上訴人既無法證明其被上訴
    人公司歇業後，與被上訴人間另訂新勞動契約，則其請求上訴人薪資顯然於法無
    據等語，資為抗辯。
三、兩造不爭執之事實：
    被上訴人公司經台北市政府勞工局認定於八十六年九月三十日歇業，而兩造於九
    十年一月九日就台灣台北地方法院八十九年度重勞訴字第七號給付退休金事件成
    立訴訟上和解，雙方同意被上訴人公司歇業日期為八十六年九月三十日之事實，
    為兩造所不爭執，並有台北市政府勞工局八十七年十月十三日北市勞二字第八七
    二三三五九六００號函、台灣台北地方法院八十九年重勞訴字第七號和解筆錄附
    卷可稽，自堪信為真實。
四、兩造之爭點及論據：
    上訴人主張被上訴人積欠上訴人自八十六年九月起至八十七年二月止如附表所示
    之薪資，雖經台北市政府勞工局調解，被上訴人迄今仍未給付等情，為被上訴人
    所否認，並以前揭情置辯。是兩造之爭點為：兩造於被上訴人公司八十六年九月
    三十日歇業後，有無再行訂立勞動契約？經查：
      定有明文。本件被上訴人公司經台北市政府勞工局認定於八十六年九月三十日
      歇業，而兩造於另案台灣台北地方法院八十九年度重勞訴字第七號給付退休金
      事件中，成立訴訟上和解，雙方同意被上訴人公司歇業日期為八十六年九月三
      十日，為兩造所不爭執，已如上述，參以上開和解筆錄附表已分別載明上訴人
      之離職日均係「86.9. 30」，並以此為準計算被上訴人應給付上訴人之資遣費
      金額，由此堪認兩造已合意於八十六年九月三十日被上訴人歇業之日終止兩造
      之勞動契約。而被上訴人對於八十六年九月上訴人仍受僱工作之事實，既不爭
      執，於原審復自陳八十六年九月前是有欠薪資等語在卷
      未舉證證明已給付上訴人八十六年九月份之薪資，則上訴人
      外）請求被上訴人給付以前述和解筆錄所載平均工資為準之八十六年九月份薪
      資，自屬有據。惟上訴人庚○○依上開和解筆錄所載之平均工資為三萬七千四
      百四十元，故其於此範圍內之請求為有理由，逾此範圍金額之請求，即屬無據
      。
      本件上訴人主張兩造於八十六年九月三十日後有勞動契約關係存在，且其有依
      約從事工作等情，既為被上訴人所否認，則依舉證責任分配之原則，上訴人就
      此薪資請求權利發生之要件事實，自應負舉證之責任。茲就上訴人提出之證據
      方法審酌如左：
    １、本院經上訴人聲請向中央健保局函詢上訴人之投保資料，據中央健保局九十
        二年一月二十八日健保承字第○九二○○○一三五一號函檢附之投保資料（
        見本院卷頁八五至八七），上訴人自八十六年九月至八十七年二月間固仍以
        被上訴人為投保單位。惟觀之該投保資料所載，各上訴人之投保日與其等到
        職日未盡相同，而退保轉出日部分為八十七年九月一日，核與上訴人自陳八
        十七年三月間被上訴人辦公室遭封鎖已無法辦公等情亦有未符，是本件認定
        上訴人有無實際提供勞務，自不能單以勞工保險資料為依據。
    ２、被上訴人八十七年二月十一日八七總字○○○一號函，經財政部台北市松山
        稽徵所於八十七年二月十八日收文，固有該函影本附卷可稽
        三），惟觀之該函說明欄記載「本公司員工薪資發放不正常，員工時常數月
        未領薪。至今員工尚欠在職與離職員工共兩百人次之薪資。即如今又有報稅
        問題困擾員工」、「誠懇期望貴局為四百六十八位不願違法的在職與離職員
        工著想，准予完成八十六年度報稅手續」等語，僅係就八十六年度繳納稅捐
        事宜向財政部台北市國稅局松山稽徵所提出說明，據此尚不足認定上訴人於
        八十六年九月三十日後與被上訴人另行成立勞動契約且繼續工作。
    ３、上訴人所提出之被上訴人向財政部台北市國稅局呈報之「各類所得資料申報
        書」影本
        至十二月三十一日，惟按申報所得稅乃以每年度所得總和為申報資料，故僅
        以上八十六年度整年期間之記載，不足推認自八十六年九月三十日後被上訴
        人尚在營業及上訴人有繼續工作之事實。
    ４、被上訴人於八十六年十一月十日發佈通告沈秋華為被上訴人營造及其相關企
        業之總經理，為上訴人所不爭執，嗣沈秋華於八十六年十二月十七日通告八
        十七年度之節日假期及於八十七年三月九日核准用印並以被上訴人（八七）
        財字第○三○○九號發函東華開發股份有限公司，固據上訴人提出通告、用
        印申請單及被上訴人八十七年三月九日函影本為證
        、原審卷頁七○ )。惟依上開函主旨記載「謹請提供各協力商之扣款總額，
        以利公平分配債權作業」，僅足認被上訴人有處理相關債權分配之事宜，難
        認被上訴人尚有積極營業或僱用上訴人工作之情形，故被上訴人所辯其任命
        沈秋華為總經理乃為處理歇業之善後問題等語，衡情堪採。
    ５、至上訴人所提出世界通商金融中心大樓管理委員會之八十七年三月九日通商
        金融字第○○五號函，乃催告被上訴人給付積欠八十六年十月至八十七年二
        月之管理費及分攤款，據此固堪認被上訴人有欠繳辦公室所在之大樓管理費
        用，惟該項費用不問被上訴人實際有無營業均須繳納，故僅以上開催告函不
        足證明被上訴人於八十六年九月三十日後仍僱用上訴人繼續工作。
    ６、上訴人提出之被上訴人八十七年七月三十日東字第○七○○一號函
        卷頁七二），其主旨係在陳報國稅局有關「被上訴人營造辦公室設備及林口
        倉庫器具拍賣處分事宜」，實無從據以證明兩造間於八十六年九月三十日後
        有另行訂立勞動契約或上訴人有實際從事工作。
    ７、而上訴人所提出之上訴人丙○○、癸○○、辛○○、甲○○、乙○○五人之
        八十七年二月二十三日員工在職證明書
        其形式真正已為被上訴人所否認，且其上所載任職日期均係上訴人丙○○、
        癸○○、辛○○、甲○○、乙○○原到職日期，核與兩造前已合意於八十九
        年九月三十日離職之和解內容亦有未符，是亦難據上開員工在職證明書認定
        被上訴人於八十六年九月三十日後另行僱用上訴人繼續工作。
    ８、另關於上訴人所提出之台北市勞工局八十七年六月一日談話記錄，世界通商
        金融中心大樓管理委員會總幹事連明福固陳述「從本
        由本大廈管理委員會：：封鎖安全門，員工無法進入辦公，已無辦公事實」
        等語，惟縱認被上訴人辦公室於八十六年九月三十日後至八十七年三月一日
        未被封鎖仍可進出，亦不足據此證明上訴人於該段期間內確有受僱於被上訴
        人且於其辦公室內工作。
      綜此，上訴人所提證據方法均無從證明兩造於八十六年九月三十日後另有訂立
      勞動契約或上訴人有實際提供勞務給付之事實，依上開說明，即難認上訴人就
      其八十六年十月至八十七年二月間之薪資請求權已盡舉證之責任。故其請求被
      上訴人給付此部分薪資，即屬無據，不應准許。
五、按給付無確定期限者，債務人於債權人得請求給付時，經其催告而未為給付，自
    受催告時起，負遲延責任，其經債權人起訴而送達訴狀或依督促程序送達支付命
    令或為其他相類之行為者，與催告有同一之效力，民法第二百二十九條第二項定
    有明文。從而，上訴人依勞動契約之法律關係，請求被上訴人給付如附表所示之
    八十六年九月份薪資及自支付命令送達翌日即九十一年一月十八日起至清償日止
    之按年息百分之五計算之法定遲延利息，為有理由，應予准許。逾此部分之請求
    ，為無理由，應予駁回。原審就上開應准許部分，為上訴人敗訴之判決，尚有未
    洽，上訴意旨就此部分指摘原判決不當，求予廢棄改判，為有理由，爰由本院就
    此部分予以廢棄改判如主文第二項所示。至於超過上開應准許部分，原審為上訴
    人敗訴之判決，經核並無違誤，上訴意旨就此部分仍執陳詞，指摘原判決不當，
    求予廢棄，為無理由，應予駁回。
六、本件事證已明，兩造其餘攻擊防禦方法及所提之證據，核與判決結果無影響，毋
    庸再予一一論述，附此敘明。
七、據上論結，本件上訴為一部有理由，一部無理由，依民事訴訟法第四百四十九條
    第一項、第四百五十條、第七十九條但書、第八十五條第一項但書，判決如主文
    。
中      華      民      國    九十二    年      六      月      三      日
                              民事第十一庭
                                  審判長法  官  吳  景  源
                                        法  官  滕  允  潔
                                        法  官  鄭  純  惠
右正本係照原本作成。
上訴人如不服本判決，應於收受送達後二十日內向本院提出上訴書狀，其未表明上訴
理由者，應於提出上訴後二十日內向本院補提理由書狀（均須按他造當事人之人數附
繕本）上訴時應提出委任律師或具有律師資格之人之委任狀；委任有律師資格者，另
應附具律師資格證書及釋明委任人與受任人有民事訴訟法第四百六十六條之一第一項
但書或第二項（詳附註）所定關係之釋明文書影本。
被上訴人不得上訴。
中      華      民      國    九十二    年      六      月      三      日
                                        書記官  張  淑  華
附註：
民事訴訟法第四百六十六條之一（第一項、第二項）：
對於第二審判決上訴，上訴人應委任律師為訴訟代理人。但上訴人或其他法定代理人
具有律師資格者，不在此限。
上訴人之配偶、三親等內之血親、二親等內之姻親，或上訴人為法人、中央或地方機
關時，其所屬專任人員具有律師資格並經法院認為適當者，亦得為第三審訴訟代理人
。
附表
  編號    姓  名        得請求金額               負擔訴訟費用比例
                      （新台幣，元）
  １      辛○○        八一四一八                  百分之一三
  ２      甲○○        七一七○五                  百分之一一
  ３      戊○○        三八○七四                  百分之六
  ４      丁○○        六七二○○                  百分之一一
  ５      癸○○        四○四四○                  百分之六
  ６      壬○○        三五○八○                  百分之五
  ７      己○○        五二四七○                  百分之八
  ８      丙○○            ○                      百分之六
  ９      乙○○        三六六一九                  百分之六
  １０    子○○        三九一二四                  百分之六
  １１    庚○○        三七四四○                  百分之七


司法院資訊處製作；財團法人民間司法改革基金會備份。
